臺灣高等法院刑事判決　　　　　　　 93年度交上訴字第157號
上　訴　人
即　被　告　甲○○　民國44.
上　訴　人
即　被　告　乙○○　民國54.
上列上訴人等因過失致死案件，不服臺灣桃園地方法院，92年度
交訴字第124 號，中華民國93年6 月23日第一審判決（起訴案號
：臺灣桃園地方法院檢察署92年度偵字第5908號），提起上訴，
本院判決如下：
    主  文
原判決撤銷。
甲○○從事業務之人，因業務上之過失致人於死，處有期徒刑
月，如易科罰金以佰元折算壹日。
乙○○無罪。
    事  實
一、甲○○係佶暐工程股份有限公司（下稱佶暐公司）之領班負
    責承包工程之現場施工，有維護工地安全之責，為從事工程
    業務之人，佶暐公司於民國92年1 月2 日下午十時許起至翌
    （3）日 六時止，因承包台灣電力股份有限公司（下簡稱台
    電公司）之道路管線地下化工程，在桃園縣中壢市○○路六
    十五號至七十三號前道路（即省道台一線里程三十六公里六
    百二十公尺處）施工，原應注意該工程進行中，夜間施工應
    樹立明顯可見之警示燈、警告標幟、橫條等以維護安全，避
    免往來通行人車發生危險，而依當時之情形，並無不能注意
    之情事，竟疏未注意及此，於九十二年一月三日凌晨施工時
    ，將車牌2N─4400號自用小貨車（下稱系爭貨車）停放在環
    北路65號前，復疏於注意，未依通路交通安全規則第一百十
    二條第一項第十三款在夜間無燈光設備或照明不清之道路應
    顯示停車燈光或反光標識之規定，未顯示停車燈，僅在小貨
    車左側與其後方約半公尺之短距離處，擺放數個反光錐，車
    輛改道木牌及警示燈一支，而警示燈又未開啟作用，於同月
    三日凌晨三時二十二分許，適用蔡旻亨酒後超過酒測標準（
    血液酒精濃度測試值為203.62MG/DL ，換算呼氣後酒精濃度
    為1.018MG/ DL）及 疏未注意車前狀況，駕駛車牌UUG ─
    348 號輕型機車，沿環北路往平鎮方向（起訴書誤載為往桃
    園方向應予更正）行駛，突見施工地點前方停放上開小貨車
    ，已是閃避不及，直接衝撞上開木牌再撞上該小貨車車斗，
    人車倒地，經送醫急救，仍因頭、胸部鈍挫傷及臚內出血，
    於同日凌晨三時三十分許不治死亡。
二、案經桃園縣警察局中壢分局報請台灣桃園地方法院檢察署檢
    察官相驗，及被害人之父蔡允傑訴經檢察官偵查起訴。
    理  由
壹、有罪部分（即被告甲○○部分）
一、訊據上訴人即被告甲○○直承在上揭路段施工及貨車停放，
    未開夜間燈光之事實，但否認有何過失致死之行為。並辯稱
    ：現場有擺警示燈、交通錐、在施工地點前五十公尺有主施
    工告示牌，當時夜間施工並有工程聲請書、緊急檢修報備單
    等資料可資證明云云，惟查：
  (一)上開犯罪事實，就被告邢台幌為公司承包工程現場施工，為
    從事工程業務之人，並不爭執。並有公路用地挖掘道路修建
    地下管線工程聲請書，緊急搶修報備單等資料影本各一件附
    卷可稽。
  (二)被告邢台幌於警訊中坦承二N ─4400號之小貨車沒有裝設警
    示燈，伊也沒有啟亮汽車閃光警示燈，伊在事故發生後，有
    重新擺設警示號誌，並往後延伸距離，警方到達後，伊已經
    重新擺過，現場相符無誤等語；於偵查中並坦承：偵卷照片
    二、三之警示標誌黑黃相間橫條是事後擺的，照片六之車輛
    改道木牌是事後擺設的等語。核與告訴人之指訴、證人周宏
    淦在偵訊時所為證述及其事故後、當日五時三十二分許繪製
    之簡圖一紙印證相符。此外並有道路交通事故現場圖一紙，
    道路交通事故調查報告表(一)(二)及現場照片九張可資佐證，是
    被告有施工現場擺設之警告標誌距離過短，警示燈未開（亮
    ），貨車夜間燈未開之過失事實已臻明確。
  (三)被告甲○○於本院審理時雖仍辯稱伊等放有數個反光錐而且
    距離不只半公尺，警示燈不只放一盞，並經證人丙○○於本
    院審理中到庭證稱：我們有做安全設施，車輛改道、安全錐
    、警示燈，連桿等，以附合其施，但此等供述與被告甲○○
    於偵查中上揭供詞不符，並與被告偵查中與卷附照片相一致
    之供述亦有齟齬，顯係事後卸責飾詞，自不足採。
  (四)雖證人呂學齊於原審證稱：現場有警示燈、三角錐、改道告
    示牌，在遠方有道路施工牌，偵卷十九頁下面二張照片，肇
    事前就是如照片所示，肇事後並無再做安全標示云云，並庭
    繪現場圖一件。然查，證人呂學齊所述與被告甲○○及共同
    被告乙○○警訊、偵查中所述內容明顯矛盾；且被告乙○○
    於原審審理時坦承：偵卷十九頁下方的照片，是事發後往後
    延伸擺放的位置等語，與被告甲○○警訊所供相符，顯見該
    黃黑相間橫條於事發前尚未擺設，應為事實。呂學齊所述已
    然不實。再呂學齊另證稱：就事故發生後，警察來時，伊所
    駕517 號車是否在現場不能確定，且照片中黃黑相間橫條肇
    事前就已擺設, 不知那位工人將橫條拿掉等語，與前開證述
    亦屬矛盾。況呂學齊於原審審理期日經詰問後更證稱：黃黑
    相間的橫條有無被撞斷亦不清楚，當時伊所駕車輛是停在肇
    事車的前面，約五、六十公尺不確定在前、在後云云，足見
    呂學齊當時停車所在位置，能否看清楚肇事現場警告標誌、
    警示燈及橫條擺設之實現已生疑竇，自難採為有利被告之證
    明。
  (五)雖被害人蔡旻亨於事故前飲用酒類後已超過酒測標準值0.55
    MG/L甚多（血液酒精濃度測試值為203.62MG/L換算呼氣後酒
    精濃度為1.018MG/L）有 天晟醫院出具之急生化檢驗報告一
    紙在卷（相驗卷第12頁）可稽，其疏未注意車前路況，致生
    車禍，與被告甲○○之過失，均為引起本件事故之共同原因
    。又本件事故發生後，蔡旻亨經送醫不治死亡，有台灣桃園
    地方法院檢察署驗斷書勘驗筆錄，相驗屍體證明書及相驗照
    片四幀附卷足參，被害人雖與有過失，但被告甲○○仍無解
    於其業務上之過失，且其過失行為與被害人死亡間有相當因
    果關係，事證已屬無訛。綜上各節所述，被告甲○○過失致
    人於死之行為已臻明確，犯行堪以認定。
二、按刑法上所謂業務，係指以事實上執行業務者為標準，以反
    覆同種類之行為為目的之社會活動而言，且此種個人基於其
    社會地位繼續及覆執行之業務，不僅其主要部分之業務即為
    完成主要業務所附隨之準備工作與輔助事務亦包括在內，查
    被告甲○○係佶暐公司領班，負責公司承包工程之現場施工
    ，為從事工程業務之人，其於工地疏於注意樹立明顯可見之
    警示燈、警告標誌，並夜間停車未顯示停車燈光，核其所為
    係犯刑法第二百七十六條第二項之過失致人於死罪。
三、原審以被告甲○○過失行為明確，依法論科，原非無見，但
    查被告駕駛車輛，停車於無燈光設備、照明不清之道路，未
    依規定顯示停車燈光，原判決未予審酌，自有未洽，被告甲
    ○○上訴意旨仍否認有過失，固無足取，惟原判決此部分既
    有可議，應由本院予以撤銷改判，爰審酌被告甲○○之素行
    、智識程度、過失之程度，被害人與有過失犯罪後未與被害
    人家屬達成和解及犯罪後之態度等一切情狀，量處有期徒刑
    月，如易科罰金以佰元折算壹日。
貳、無罪部分（即被告乙○○部分）：
  一公訴意旨略以乙○○係佶暐工程股份有限公司（下稱佶暐公
    司）工區經理，負責承包工程之調度及監督業務，共同被告
    甲○○則為佶暐公司領班，負責承包工程之現場施工，皆為
    從事工程業務之人，佶暐公司於民國九十二年一月二日二十
    二時起至翌日六時止，承包台灣電力股份有限公司在桃園縣
    中壢市○○路六五號至七十三號間（即省道台一線三十六公
    里六百二十公尺處）之道路管線地下化工程。乙○○原應注
    意該工程進行中夜間施工應樹立明顯可見之警告燈及警告標
    誌以維護交通安全避免往來通行人車發生危險，而依當時之
    情形並無不能注意情事，竟疏未注意及此，於九十二年一月
    三日凌晨施工時（甲○○）將車牌二N ─4400號之自用小貨
    車停放在環北路六十五號前施工挖掘地點後方，僅在小貨車
    左側與後方約半公尺之過短距離處，擺放數個反光錐，車輛
    改道木牌及一支警示燈，且警示燈亦疏未開放，而於是日凌
    晨三時二十二分許適用蔡旼亨酒駕UUG ─348 號輕型機車，
    沿環北路往桃園方向行駛而來，突見前方施工車輛已是閃避
    不及，直接衝撞上開小貨車後方車斗，人車倒地送醫不治死
    亡，因認被告乙○○涉有刑法第二百七十六條第二項過失致
    死罪。
二、查公訴人認被告乙○○涉有上開罪嫌無罪以被告之供述搶修
    報備單影本，使用公路用地挖掘道路修建地下管線工程申請
    書，證人周宏淦之證述，道路交通事故調查報告表現場圖現
    場照片勘驗筆錄，相驗屍體證明書，驗斷書等為其論據。
三、經查：
　(一)同案被告甲○○就本件工程現場施工以及就未注意於工地樹
    立明顯可見之警示燈，警告標誌及未注意顯示停車燈亮，致
    被害人因酒駕撞及小貨車，傷重不治死亡業已詳如前述。
  (二)惟按，行為非出於故意或過失者不罰，刑法第十二條第一項
    著有明文，又同法第十四條規定行為人雖非故意，但按其情
    節應注意，並能注意而不注意者為過失。行為人對於構成犯
    罪之事實，雖預見其發生，而確信其不發生者，以過失論。
    因　刑法上之過失犯，以行為人對於結果之發生應注意並能
    注意而不注意為成立要件，換言之，過失犯須以有注意之義
    務及能注意之範圍而前提，且必須危害之發生與行為人之欠
    缺注意，具有因果聯絡關係始能成立。本件訊據上訴人即被
    告乙○○固不否認渠為佶暐公司工區經理，負責承包工程之
    調度及監督業務。但辯稱：工地施工及安全維護係由甲○○
    負責，核與同案被告甲○○供述相符，足堪採信，則被告乙
    ○○既非施工工地負責人，對於工地交通安全之維護自非其
    承包工程調度及監督之業務範圍。則現場施工地點是否設有
    警示燈，警告標誌或小貨車停車後是否有夜間燈光顯示，即
    非其應注意義務而被告乙○○於當時並未到現場，業經其供
    明，則現場安全維護之措施亦非其所能注意之範圍，況其業
    務範圍與車禍之發生亦無相當因果關係揆諸首揭說明，被告
    乙○○對於車禍之發生既無防範之義務，難認被告有公訴人
    所指之過失犯行，此外，復查無其他積極證據足以證明被告
    有何過失行為，自屬不能證明被告犯罪，原審徒以首揭證據
    遽論被告乙○○有過失行為，自有未當，被告乙○○上訴執
    此指摘原判決不當，為有理由應將原判決關於乙○○部分併
    予撤銷，並就乙○○為無罪之諭知。
、據上論斷，應依刑事訴訟法第369 條第1 項前段、第364 條
　　、第299 條第1 項前段、第301 條第1 項，刑法第276 條第
    2 項、第41條第1 項前段，罰金罰鍰提高標準條例第1 條前
    段、第2 條，判決如主文。
本案經檢察官劉斐玲到庭執行職務。
中　　華　　民　　國　　94　　年　　1 　　月　　11　　日
　　　　　　　　　臺灣高等法院刑事第十五庭
                      審判長法　官  房  阿  生
　　　　　　　　　　　　　  法　官  雷  元  結
　　　　　　　　　　　　　  法　官  蔡  光  治
以上正本證明與原本無異。
如不服本判決，應於收受送達後10日內向本院提出上訴書狀，其
未敘述上訴之理由者並得於提起上訴後10日內向本院補提理由書
（均須按他造當事人之人數附繕本）。
                            書記官  陳  韋  杉
中　　華　　民　　國　　94　　年　　1 　　月　　21　　日
法條附錄：
中華民國刑法第276條第2項
 (過失致死罪)
從事業務之人，因業務上之過失犯前項之罪者，處5 年以下有期
徒刑或拘役，得併科3000元以下罰金。
